【裁判字號】    92,簡抗,29
【裁判日期】    921105
【裁判案由】    給付票款
【裁判全文】
臺灣板橋地方法院民事裁定  九十二年度簡抗字第二九號
    抗  告  人  中國力霸股份有限公司
    法定代理人  甲○○○
    訴訟代理人  乙○○
    相  對  人  丙○○    籍設.
                          現住.
右抗告人因與相對人間請求給付票款事件，對於中華民國九十二年七月四日本院三重
簡易庭九十二年度重簡字第六七九號裁定提起抗告，本院裁定如左：
    主      文
原裁定廢棄。
本件移送臺灣臺北地方法院。
抗告費用由相對人負擔。
    理      由
一、本件抗告意旨略以：民法第二十條關於住所之認定，應以戶籍登記資料為主要依
    據，蓋戶籍登記具有公信力之故，本件相對人戶籍地設於臺北縣蘆洲市○○路一
    九八巷七弄三號四樓，相對人雖於民國九十二年一月五日在高雄市租屋居住並有
    工作，惟並未自戶籍地遷出，難認其客觀上有久住高雄市之意思，縱認鈞院並無
    管轄權，本件為本於票據有所請求而涉訟，依民事訴訟法第十三條規定亦得由付
    款地之法院即臺灣臺北地方法院管轄，相對人之程序利益，民事訴訟法之立法早
    有考量，原審僅因相對人程序利益，逕將本件移送臺灣高雄地方法院管轄，抗告
    人實難信服等語。
二、按依一定事實，足認以久住之意思，住於一定之地域者，即為設定其住所於該地
    。定普通審判籍之住所，應依民法之規定，依民法第二十條第一項之規定，以久
    住之意思住於一定之地域者，即為於該地有住所。（最高法院二十一年上字第二
    七一七號判例意旨參照）所謂「一定事實」則應依戶籍登記、居住情形、家屬概
    況以及是否在當地工作等事實加以判斷，戶籍登記雖不失為判斷之標準，究非唯
    一應審酌之因素，戶籍之登記與設定住所並非全然一致，倘原來以戶籍所在地為
    住所者，於其遷住他處，且無再居住該住所之事實，即足以認定有廢止原設定住
    所之意，是戶籍登記，並不足為認定住所之唯一標準，尚須就該當事人之主觀意
    思及客觀事實觀之，否則民法關於住所規定應以久住之意思住於一定地域為要件
    ，豈非具文。經查：本件相對人自九十一年十二月二十五日即任職設於高雄市之
    明成營造工程有限公司擔任業務專員，並於九十二年一月五日起在高雄市租屋居
    住，有房屋租賃契約書影本、員工在職證明書附卷可稽，相對人之戶籍地雖在臺
    北縣蘆洲市○○路一九八巷七弄三號四樓，有相對人之戶籍本存卷為憑，戶籍登
    記係公務員職務上制作之公文書，固有其公信力，然相對人既已在高雄市租屋居
    住，並在高雄市工作，顯就該戶籍地並無「久住」之意思甚明，依首開判例意旨
    及說明，自應認相對人之住所為高雄市○○區○○街一一二號十一樓。
三、次按訴訟之全部或一部，法院認為無管轄權者，依原告聲請或依職權以裁定移送
    於其管轄法院。民事訴訟法第二十八條第一項規定甚明。而訴訟，由被告住所地
    之法院管轄。被告住所地之法院不能行使職權者，由其居所地之法院管轄。本於
    票據有所請求而涉訟者，得由票據付款地之法院管轄。亦為民事訴訟法第一條第
    一項前段、第十三條所明定。關於民事訴訟之土地管轄，我國民事訴訟法係採「
    以原就被」原則，蓋被告居於被訴之地位，應以被告與法院管轄區域之關係為標
    準定其管轄法院，為防止原告之濫訴，並保護被告之利益，「以原就被」為決定
    管轄法院標準之原則，但法律為謀訴訟程序進行之便利，並兼顧原告之利益，例
    外規定特別審判籍，或以被告之特殊地位，或以訴訟標的與法院管轄區域之關係
    為標準，決定其管轄法院，以求事理之平。受訴法院於原告起訴後，依職權調查
    結果，認為其對於訴訟之全部或一部無管轄權者，無論依原告之聲請或依職權，
    均得以裁定移送於其管轄法院，此項移送之裁定，如經原告表示意見，原則上應
    尊重原告之意思移送於其所指定之管轄法院，蓋原告起訴前本有向該法院起訴之
    權利，不容法院任意剝奪之故。經查：本件相對人之戶籍雖在本院管轄區域，然
    其住所設在高雄市，又本件係本於票據有所請求而涉訟，其付款地則在臺北市○
    ○○路○段四號，有支票影本四件在卷供參，本院並無管轄權甚明，抗告人向本
    院起訴，顯係違誤。
四、按抗告法院認抗告為有理由者，應廢棄或變更原裁定；非有必要，不得命原法院
    或審判長更為裁定。民事訴訟法第四百九十二條定有明文，此項規定依同法第四
    百三十六條之一第三項規定，為簡易程序第一審裁判之抗告程序所準用。本件訴
    訟依民事訴訟法第一條第一項前段及第十三條規定，本院並無管轄權，應以臺灣
    高雄地方法院或臺灣臺北地方法院為管轄法院，而抗告人既已表明移送至臺灣臺
    北地方法院之意，為避免剝奪其起訴時選擇管轄法院之權利，自應移送至臺灣臺
    北地方法院為當，原法院將本件裁定移送至臺灣高雄地方法院，容有未當，抗告
    人請求將原裁定廢棄，應認為有理由，爰由本院將原裁定廢棄，更為裁定如主文
    第二項所示。
五、依民事訴訟法第四百三十六條之一第三項、第四百九十二條、第九十五條、第七
    十八條，裁定如主文。
中      華      民      國    九十二    年     十一     月      五      日
                                臺灣板橋地方法院民事第二庭
~B審判長法      官  陳忠行
~B      法      官  程怡怡
~B      法      官  廖怡貞
右為正本係照原本作成
不得抗告
中      華      民      國    九十二    年     十一     月      五      日
~B      法院書記官  郭南宏


司法院資訊處製作；財團法人民間司法改革基金會備份。
